ACORDAO-COMPLETO-2548956

ACÓRDÃO 9141/2022 ATA 41/2022 - PRIMEIRA CÂMARA

VISTOS, relatados e discutidos estes autos que tratam, na presente fase, de recurso de reconsideração interposto conjuntamente pela União Nacional dos Estudantes e por Rovilson Sanches Portela em face do Acórdão 9105/2021-TCU-Primeira Câmara. 
ACORDAM os ministros do Tribunal de Contas da União, reunidos em sessão da 1ª Câmara, diante das razões expostas pelo relator, em:
9.1. conhecer do recurso de reconsideração, para, no mérito, negar-lhe provimento;
9.2. notificar os recorrentes e a Secretaria Especial de Cultura acerca desta deliberação.

Recurso de reconsideração interposto em face de deliberação que julgou irregulares as contas dos recorrentes, condenando-os ao pagamento de débito e multa, em razão da insuficiência dos documentos apresentados a título de prestação de contas do convênio firmado para apoiar o projeto Manutenção do Circuito Universitário de Cultura e Arte  Cuca 2006".

Primeira Câmara

Entidades e Órgãos do Governo do Estado de São Paulo.

3. Interessados/Responsáveis/Recorrentes:
3.1. Responsáveis: Rovilson Sanches Portela (XXX.002.831-XX); União Nacional dos Estudantes (29.258.597/0002-31).
3.2. Recorrentes: Rovilson Sanches Portela (XXX.002.831-XX); União Nacional dos Estudantes (29.258.597/0002-31).

13.1. Ministros presentes: Walton Alencar Rodrigues (Presidente), Benjamin Zymler, Vital do Rêgo (Relator) e Jorge Oliveira.
13.2. Ministros-Substitutos presentes: Augusto Sherman Cavalcanti e Weder de Oliveira.

VITAL DO RÊGO

Ministro Benjamin Zymler.

Trata-se de recurso de reconsideração interposto por União Nacional dos Estudantes e Rovilson Sanches Portela (peças 107-110) em face do Acórdão 9105/2021-TCU-Primeira Câmara. 
2.	Adoto como parte do relatório a instrução da Secretaria de Recursos (peça 118) , que contou com a anuência de seu corpo dirigente (peça 119) , transcrita integralmente a seguir:
1.	Trata-se de recurso de reconsideração interposto por União Nacional dos Estudantes e Rovilson Sanches Portela (peças 107-110) em face do Acórdão 9105/2021-TCU-Primeira Câmara (peça 73) , de relatoria do Ministro Benjamin Zymler, vazado nos seguintes termos:
9.1. com fundamento nos arts. 1º, inciso I, e 16, inciso III, alíneas "b" e "c", da Lei 8.443/1992 c/c os arts. 19 e 23, inciso III, da mesma Lei, e com os arts. 1º, inciso I, 209, incisos II e III, 210 e 214, inciso III, do RITCU, julgar irregulares as contas do sr. Rovilson Sanches Portela (XXX.002.831-XX) e da União Nacional dos Estudantes (29.258.597/0002-31) , condenando-os ao pagamento da quantia abaixo discriminada, com a fixação do prazo de 15 (quinze) dias, a contar das notificações, para comprovarem, perante o Tribunal (art. 214, inciso III, alínea "a", do RITCU) , o recolhimento das dívidas aos cofres do Fundo Nacional de Cultura, atualizada monetariamente e acrescida dos juros de mora, calculados a partir da data indicada até a do efetivo recolhimento, na forma prevista na legislação em vigor: 
	VALOR ORIGINAL (R$) 
	DATA DA OCORRÊNCIA

	486.523,17
	15/3/2006

 9.2. aplicar ao sr. Rovilson Sanches Portela (XXX.002.831-XX) e à União Nacional dos Estudantes (29.258.597/0002-31) multa individual no valor de R$ 109.000,00 (cento e nove mil reais) , nos termos do art. 57 da Lei 8.443/1992 c/c art. 267 do RITCU, fixando-lhes o prazo de quinze dias, a contar das notificações, para comprovarem, perante o Tribunal (art. 214, inciso III, alínea "a", do RITCU) , o recolhimento da dívida aos cofres do Tesouro Nacional, atualizada monetariamente desde a data do presente acórdão até a data do efetivo recolhimento, se for paga após o vencimento, na forma da legislação em vigor; 
9.3. autorizar, desde logo, nos termos do art. 28, inciso II, da Lei 8.443/1992, a cobrança judicial das dívidas caso não sejam atendidas as notificações; 
9.4. autorizar, caso solicitado, o pagamento das dívidas em até 36 (trinta e seis) parcelas mensais e consecutivas, nos termos do art. 26 da Lei 8.443/1992 c/c o art. 217 do RITCU, fixando o prazo de 15 (quinze) dias, a contar do recebimento da notificação, para comprovação perante o Tribunal do recolhimento da primeira parcela, e de 30 (trinta) dias, a contar da parcela anterior, para comprovação do recolhimento das demais parcelas, devendo incidir sobre cada valor mensal, atualizado monetariamente, os juros de mora devidos, na forma prevista na legislação em vigor; 
9.5. alertar os responsáveis de que a inadimplência de qualquer parcela acarretará o vencimento antecipado do saldo devedor; 
9.6. dar ciência da presente deliberação ao Procurador-Chefe da Procuradoria da República no Estado de São Paulo, nos termos do § 3º do art. 16 da Lei 8.443/1992 c/c o § 7º do art. 209 do 2 RITCU; e 
9.7. dar ciência do presente acórdão aos responsáveis e à Secretaria Especial de Cultura. 
HISTÓRICO
2.	Trata-se de tomada de contas especial instaurada pelo então Ministério da Cultura (MinC) em desfavor da União Nacional dos Estudantes (UNE) e de seu ex-tesoureiro-geral, Rovilson Sanches Portela, pela insuficiência de documentos apresentados a título de prestação de contas do Convênio MinC/FNC 879/2005, firmado para apoiar o projeto "Manutenção do Circuito Universitário de Cultura e Arte - Cuca 2006"
2.1.	Sua vigência abarcou o período de 31/12/2005 (data de sua assinatura) a 31/12/2006. O prazo para apresentação da prestação de contas era de sessenta dias após o encerramento do ajuste. Para execução do convênio foram previstos R$ 904.135,00, sendo R$ 685.000,00 a cargo da União e R$ 219.135,00 a título de contrapartida. Os recursos federais foram repassados em parcela única, em 13/3/2006.
2.2.	Expirado o prazo estabelecido no ajuste sem que a UNE enviasse a prestação de contas, o órgão concedente enviou o Ofício 699/2007, cobrando providências (peça 1, p. 80) . Em 8/9/2010, parecer técnico emitido para avaliar a execução física e os resultados do projeto informa que os objetivos do projeto haviam sido mudados e que a documentação apresentada era "insuficiente para uma avaliação mais criteriosa" (peça 1, 90-92) .
2.3.	Em 29/12/2011, o MinC enviou o Ofício 1.543/2011 à UNE, reiterando solicitação anterior de documentos e informações complementares, sem sucesso (peça1, p. 96-97) . Em 3/1/2013, a Coordenação de Prestação de Contas do MinC elaborou o Parecer Financeiro 4/2013, em que sugeriu a reprovação da prestação de contas por não haver elementos que atestassem o cumprimento do seu objeto e recomendou a instauração de tomada de contas especial (peça 1, p. 104-106) .
2.4.	Regularmente citados no âmbito do Tribunal, os responsáveis apresentaram defesas e novos elementos e documentos adicionais, todos examinados e parcialmente acatados, para reduzir o montante do débito apurado nos autos.
2.5.	Por meio do acórdão recorrido, as contas foram julgadas irregulares, com imputação de débito solidário e de multas individuais.
2.6.	Os responsáveis opuseram embargos de declaração (peça 85) , conhecidos e rejeitados pelo Acórdão 15155/2021-TCU-Primeira Câmara (peça 88) .
2.7.	Ainda irresignados, ingressam com recurso de reconsideração, que passa a ser examinado.
ADMISSIBILIDADE
3.	O exame preliminar de admissibilidade à peça 108 - acolhido pelo Relator ad quem em despacho à peça 110 - concluiu por conhecer do recurso, com suspensão dos efeitos dos itens 9.1 a 9.3 do acórdão recorrido.
MÉRITO
4.	Constitui objeto deste exame verificar se:
i. ocorreu prescrição no processo; e
ii. foi possível demonstrar a regularidade física e financeira do ajuste com base nos documentos dos autos, bem como a boa fé dos responsáveis.
5.	Da prescrição
5.1.	Os recorrentes apontam prescrição/decadência e requerem arquivamento dos autos.
5.2.	Informam que o acórdão recorrido não reconheceu prescrição com base no Acórdão 1441/2016-TCU-Plenário (Relator Ministro Benjamin Zymler) , mas este entendimento teria sido superado pelo STF no RE 636.886 (Tema 899) , que reconheceu prescrição quinquenal nos processos do TCU.
5.3.	Citam outros julgados e manifestações do STF que corroboram a tese em referência, e defendem no caso concreto a ocorrência da prescrição quinquenal, considerando que o convênio foi firmado em 31/12/2005, com período de vigência até 30/12/2006, e " (...) esse procedimento perante o TCU só foi aberto em 29/10/2014", a citação das partes somente foi autorizada pelo relator em 5/6/2015 e o julgamento se deu em 6/7/2021 (peça 104, p. 21) .
5.4.	Juntam ao recurso cópia do Mandado de Segurança 35.512/DF, que tramitou na Segunda Turma do STF, de relatoria do Ministro Ricardo Lewandowski (peça 106) e certidão de trânsito em julgado desta decisão (peça 107) . O julgado em questão teria reconhecido prescrição quinquenal no TCU.
5.5.	Consideram, por fim, que a prescrição abrangeu também a responsabilidade de Rovilson Sanches Portela, que teria ocupado a tesouraria da UNE até 10/8/2007, conforme ata de posse da nova diretoria juntada à peça 105.
Análise
5.6.	Sem razão aos recorrentes.
5.7.	No exame da prescrição, a Serur tem adotado os entendimentos detalhados na peça 117, que contém estudo e pronunciamentos anteriores da secretaria sobre o tema. Nessas manifestações estão desenvolvidas as seguintes premissas, que serão utilizadas no presente exame: 
a) ao julgar o RE 636.886, o STF conferiu nova interpretação ao art. 37, § 5º, da Constituição Federal, fixando a tese de que "é prescritível a pretensão de ressarcimento ao erário fundada em decisão de Tribunal de Contas";
b) as pretensões punitiva e de ressarcimento devem observar o mesmo regime na atividade de controle externo, dado o objetivo comum da prescrição, de fixar prazo para o Tribunal de Contas agir, para caracterizar o ilícito, identificar seu autor, dimensionar as consequências da conduta e impor as consequências legais, independentemente de tais consequências terem natureza punitiva ou ressarcitória;
c) até que sobrevenha norma específica, entende-se que a prescrição das pretensões punitiva e de ressarcimento, no processo de controle externo, deve observar o regime Lei 9.873/1999, na linha dos recentes pronunciamentos do STF. Assim, sem prejuízo de se realizar exame da prescrição também segundo o prazo decenal previsto no Código Civil, o critério adotado, na formulação da proposta de encaminhamento, será o da Lei 9.873/1999.  
Análise da prescrição segundo os critérios do Acórdão 1441/2016-TCU-Plenário:
5.8.	No que se refere à pretensão punitiva, o TCU tem tradicionalmente aplicado os critérios definidos no Acórdão 1441/2016-TCU-Plenário, que, em incidente de uniformização de jurisprudência, orientou-se pela aplicação do Código Civil. Por este acórdão, em linhas gerais, a prescrição deveria se subordinar ao prazo geral de dez anos (CC, artigo 205) , contado a partir da data da ocorrência do fato e interrompido pelo ato que ordenar a citação, a audiência ou a oitiva da parte. 
5.9.	Entre outras razões que justificaram a adoção desse critério destaca-se a de que o citado dispositivo constitui uma cláusula geral a ser empregada sempre que a pretensão for prescritível, mas a lei não estabelecer um prazo específico, como na hipótese. 
5.10.	Aplicando essas balizas ao caso em exame, verifica-se que a prescrição foi afastada de forma fundamentada pela decisão recorrida, conforme o seguinte trecho do voto condutor (peça 74, p. 11) :
73. Caso seja adotada a tese no Acórdão 1441/2016-TCU-Plenário, que estipula prazo prescricional decenal, contado entre a data do fato e a data do ato que ordenar a citação, observa-se que não transcorreu o prazo de dez anos. Isso porque os pagamentos impugnados se deram ao longo do ano de 2006 e o ato que ordenou a citação dos responsáveis foi praticado em 5/6/2015 (peça 5) . 
5.11.	Considerando a premissa de que as pretensões punitiva e de ressarcimento se submetem ao mesmo regime, conclui-se que não estaria prescrita a possibilidade de julgamento das contas caso fossem adotados os parâmetros definidos no Acórdão 1441/2016-TCU-Plenário. 
Análise da prescrição pelo regime da Lei 9.873/1999 
5.12.	Adotando-se as premissas fixadas na Lei 9.873/1999 ao caso concreto, considerando-se o prazo geral de cinco anos, observa-se que não teria ocorrido prescrição. Para tanto, é preciso considerar os seguintes parâmetros: 
a) Termo inicial: 	
5.13.	A prescrição se opera no instante em que se caracteriza a desídia do titular do direito que, embora já pudesse agir, deixou transcorrer o prazo sem pleitear a reparação do dano sofrido. E a desídia do titular do direito é aferida de acordo com balizas próprias (termo inicial, prazo, causas suspensivas e interruptivas) , não necessariamente coincidentes com o momento do surgimento do dano.
5.14.	No caso dos autos, o termo inicial se deu em 14/10/2014, data em que as contas foram encaminhadas ao TCU, conforme pronunciamento ministerial de peça 1, p. 218.
5.15.	Nesse ponto, cabe destacar o que foi recentemente decidido pelo STF no julgamento da Ação Direta de Inconstitucionalidade 5509 (Relator Ministro Edson Fachin) , posteriormente à decisão proferida no RE 636.886.
5.16.	Na ADI 5509, o STF avançou no debate acerca do termo inicial da prescrição. O voto da decisão trouxe uma regra geral e algumas hipóteses de aplicação casuística. Como regra geral, ficou estabelecido que "o termo inicial da contagem do prazo deve ser o da entrada do processo de fiscalização no âmbito do Tribunal de Contas, ou dos órgãos que, por lei, são encarregados pelo controle interno".
5.17.	No caso concreto, aplica-se a disposição que trata de irregularidades detectadas no exame da prestação de contas: "o procedimento prévio à instauração da tomada de contas ... deve ser encerrado o quanto antes, sendo que as irregularidades que tenham porventura sido nele identificadas somente terão iniciada a fluência do prazo prescricional após a competente comunicação para o órgão de controle interno ou para o Tribunal de Contas".
b)  Prazo: 
5.18.	A Lei 9.873/1999 apresenta um prazo geral, de cinco anos (artigo 1º) , e um prazo especial, previsto no artigo 1º, § 2º, a saber: "quando o fato objeto da ação punitiva da Administração também constituir crime, a prescrição reger-se-á pelo prazo previsto na lei penal". À primeira vista, os atos irregulares não se caracterizam como crime. 
5.19.	E as causas interruptivas indicadas abaixo evidenciam que a prescrição teria ocorrido, senão vejamos. 
c) Interrupções por atos inequívocos de apuração dos fatos: 
5.19.	No regime da Lei 9.873/1999, a prescrição se interrompe "por qualquer ato inequívoco, que importe apuração do fato" (artigo 2º, II) . 
5.20.	Com esse fundamento, a prescrição teria sido interrompida em 17/6/2015, a partir da citação dos responsáveis (documentos às peças 8-10) .
5.21.	Também foi interrompida em 30/3/2016 e 8/3/2019, pelas instruções técnicas com propostas conclusivas de mérito (peças 39-41 e 60-62) . Cabe destacar que a segunda instrução examinou os impactos de novos documentos juntados pelos responsáveis, conforme solicitação do Ministro-Relator (despacho à peça 57) .
d) Interrupção pela decisão condenatória recorrível:
5.22.	A prescrição também se interrompe "pela decisão condenatória recorrível" (artigo 2º, III, da Lei 9.873/1999) . Com esse fundamento, houve a interrupção em 6/7/2021, data da sessão em que foi proferido o acórdão condenatório (peça 73) . Essa interrupção é relevante, por estabelecer prazo para julgamento do recurso. De qualquer modo, a prescrição quinquenal já restou caracterizada nos autos.
		e) Da prescrição intercorrente: 
5.23.	Nos termos do artigo 1º, § 1º, da Lei 9.873/1999, opera-se a prescrição intercorrente se o processo ficar paralisado por mais de três anos, aguardando "julgamento ou despacho". 
5.24.	Note-se que há uma correlação entre essa hipótese e as causas de interrupção da prescrição do artigo 2º. Uma vez interrompida a prescrição por alguma das hipóteses do artigo 2º, o processo não pode ficar inativo, sem qualquer inovação processual relevante, por mais de três anos. 
5.25.	Trata-se de prazo específico, não se aplicando nem o prazo geral de cinco anos nem o prazo especial, da lei penal (§2º) . A finalidade da prescrição intercorrente, com seu prazo próprio, é a de assegurar a eficiência e celeridade nas apurações administrativas. Seria contrário a essa finalidade a paralisação injustificada do processo por período maior que o triênio estabelecido para a hipótese. 
5.26.	A extrapolação do prazo de três anos, sem inovação relevante no processo, pode configurar negligência. Por isso, além de se operar a prescrição, deve-se promover a "apuração da responsabilidade funcional decorrente da paralisação, se for o caso". 
5.27.	A incidência da prescrição intercorrente pressupõe a existência de um processo paralisado, razão pela qual qualquer ato que esteja ligado à cadeia de produção da decisão final e que rompe com eventual inércia afasta a incidência da prescrição intercorrente de três anos.  
5.28.	É suficiente, para tanto, a prática de atos que contribuem para o exame do processo (como a juntada de documentos, evidências, cálculos) , não sendo juridicamente exigível uma maior relevância do ato processual em si (essa relevância está associada à prescrição principal, e não à intercorrente) . Logo, não se caracterizando um estado de paralisia do feito por mais de três anos, não se opera a prescrição intercorrente. 
5.29.	Esse entendimento parte do pressuposto de que o termo "pendente de julgamento ou despacho", disposto no artigo 1º, § 1º, da Lei 9.873/1999, não deve ser interpretado de forma literal ou restritiva.
5.30.	Em muitas situações o exame da prescrição intercorrente pode ficar prejudicado nos processos já em tramitação no TCU. Como a ação de ressarcimento era considerada imprescritível, as peças que compõem a tomada de contas especial, elencadas no artigo 10 da IN/TCU 71/2012, não contemplam informações pormenorizadas quanto ao andamento do processo na fase interna, o que pode prejudicar a análise de eventual paralisação por mais de três anos. 
5.31.	Assim, caso o Tribunal venha a adotar a sistemática da Lei 9.873/1999 para aferir a prescrição, convém avaliar, oportunamente, a possibilidade de ajustes na IN/TCU 71/2012, para que as tomadas de contas especiais contemplem informações sobre as interrupções ocorridas na fase interna do procedimento (como, por exemplo, declaração do órgão instaurador da TCE, de que o processo não ficou paralisado por mais de três anos, na forma do artigo 1º, § 1º, da citada lei) . 
5.32.	No caso concreto, as próprias causas de interrupção elencadas anteriormente nesta instrução permitem aferir que não ocorreu prescrição intercorrente nos autos.
6. 	Do convênio
6.1.	No mérito, os responsáveis defendem que as irregularidades verificadas nos autos seriam meramente formais. 
6.2.	Entendem que os documentos dos autos foram interpretados equivocadamente e afirmam que está demonstrada a boa-fé, em especial com base em quatro precedentes: Acórdão 2150/2016-TCU-Plenário, voto vencedor redigido pelo Ministro Bruno Dantas, Acórdão 1186/2009-TCU-Plenário, de relatoria do Ministro André Luís, e Acórdão 3624/2013-TCU-Primeira Câmara, Relator Ministro Valmir Campelo.
 6.3.	Informam que o último julgado teria reconhecido a ocorrência de falhas na prestação de contas, com demonstração da realização do evento, e considerou de extremo rigor a devolução dos recursos, pois a entidade UBES era representada, em geral, por jovens e inexperientes estudantes. Requer a aplicação do mesmo entendimento neste processo, em homenagem aos princípios da isonomia e da simetria.
6.4.	Registram que o Acórdão 2150/2016-TCU-Plenário teria consignado que houve execução do convênio, com comprovação dos gastos de acordo com as despesas previstas no plano de trabalho, as irregularidades seriam meramente formais, e inexistiam elementos adicionais para conduzir a juízo de reprovação das contas, ainda que tenha havido inobservância de disposições do convênio.
6.5.	Destacam que a boa-fé poderia ser reconhecida em face da execução física do objeto do convênio, da apresentação da prestação de contas no TCU e da entrega de comprovantes de despesas.
6.6.	Assim, sustentam que foi possível comprovar o alcance dos objetivos do ajuste (execução física) , e foi demonstrada a regularidade financeira na execução do convênio, verbis (peça 104, p. 23) :
Além disso, o projeto abarcou a realização das ações de manutenção e divulgação do Circuito Universitário de Cultura e Arte nos Estados do Mato Grosso (Pontal do Araguaia, Barra do Garças e Aragarças) e de São Paulo (São Paulo) e no Distrito Federal (Brasília) , bem como a participação na Mostra de Cultura e Economia Solidária - Teia, promovida pelo MinC, a execução de atividades culturais e artísticas durante o 11º Conselho Nacional de Entidades de Base, em Campinas/SP, a realização do 6º Seminário Nacional do Circuito Universitário de Cultura e Arte da UNE, no Rio de Janeiro/RJ, e também as ações preparatórias da 5ª Bienal da UNE. 
Quanto à execução financeira, foram custeados os itens previstos no plano de trabalho aprovado, tendo havido "pequenas alterações em relação aos locais propostos para a realização das atividades que justificam as pequenas alterações na execução financeira do convênio". 
Foram encaminhados os seguintes documentos: 1) Relatórios da Execução Físico-Financeira (peça 33, p. 3-6) ; 2) Relatório da Execução da Receita e Despesa (peça 33, p. 7) ; 3) Relação de Pagamentos (peça 33, p. 8-17) ; 4) Relação de Bens (peça 33, p. 18) ; 5) conciliação bancária (peça 33, p. 19) ; 6) Relatório de Cumprimento de Objeto (peça 33, p. 20-37) ; 7) extrato bancário (peça 33, p. 38-51) ; 8) comprovantes fiscais da execução financeira (peça 33, p. 52-195) ; 9) materiais gráficos (peça 33, p. 196-198) ; 10) clipping de notícias (peça 33, p. 199-282) ; 11) relatórios fotográficos (peça 38) ; e 12) vídeos.
6.7.	Argumentam que a presunção de boa-fé é princípio geral do Direito, nos termos de julgados do STJ, o que foi corroborado pelo STF.
6.8.	Ponderam que não houve acompanhamento in loco da execução do convênio, o que configuraria descumprimento dos deveres do concedente, conforme estabelecido nas Cláusulas Terceira e Sétima do convênio, e no artigo 52 da Portaria Interministerial 127/2008.
6.9.	Apontam que é dever dos julgadores no TCU aplicar os princípios da proporcionalidade, da razoabilidade e da dignidade da pessoa humana, bem como observar o princípio da vedação ao enriquecimento sem causa da União, consagrado na jurisprudência deste Tribunal e do STF.
6.10.	Por fim, requerem o julgamento das contas como regulares com ressalvas, ou, alternativamente, o reconhecimento da boa fé para reabertura de prazo para recolhimento do débito, na forma do artigo 12, §§1º e 2º, da Lei 8.443/1992, ou a redução do débito e novo prazo para pagamento, ou a redução das multas e dos juros aplicados.
Análise
6.11.	Sem razão aos recorrentes.
6.12.	Com base nos elementos dos autos, não se observa possível deferir os pedidos recursais.
6.13.	De plano, os próprios responsáveis reconhecem que não demonstraram a integral regularidade financeira do convênio (peça 104, p. 29) :
É exatamente o caso do Convênio em questão, pois, muito embora a UNE não tenha entregado a totalidade dos comprovantes de despesas, parte substancial da execução do Convênio está comprovada na documentação ora encaminhada. 
6.14.	A conclusão consignada no acórdão recorrido corrobora com a afirmação do recorrente. O convênio foi firmado no valor de R$ 904.135,00, e foi imputado débito parcial, no valor de R$ 486.523,17, em relação ao montante em que não foi demonstrada a regular aplicação dos recursos.
6.15.	De forma diversa aos precedentes invocados no recurso, não foi observada meras irregularidade formais no processo. Os documentos juntados a título de prestação de contas não se mostraram aptos a demonstrar integral regularidade financeira dos gastos. Como assinalado no voto condutor (peça 74, p. 6) :
54. Conforme já detalhado, o Convênio 333/2004 foi executado de forma distinta da pactuada, o que resultou na reprovação da prestação de contas por parte do MinC, em razão da insuficiência de documentos apresentados, com impugnação da totalidade dos recursos repassados. 
55. No âmbito desta Corte de Contas, porém, os responsáveis lograram demonstrar a execução de algumas despesas, o que permitiu a redução do valor a ser ressarcido aos cofres federais. No entanto, remanesceram não comprovados diversos gastos, por ausência de nexo de causalidade ou carência de lastro documental. 
56. Conforme bem destacou o MP/TCU, o confronto entre os dados contidos na relação de pagamentos e a movimentação dos recursos na conta bancária vinculada ao ajuste não permite estabelecer relação inequívoca entre os recursos recebidos e a maioria das despesas informadas. Isso porque grande parte dos pagamentos se deu sob a forma de "pagamentos diversos autorizados", sem identificação dos beneficiários. De outro lado, os recibos relativos a pagamentos a pessoas físicas, apesar de informarem a prestação de serviços à UNE no âmbito do Cuca-2006, não encontram correspondência com a movimentação bancária no mesmo período. 
57. Consta da peça 46 uma extensa tabela elaborada pelo MP/TCU que detalha as despesas que foram consideradas passíveis de aceitação, uma vez que, em relação a elas, foi possível delinear o nexo de causalidade entre o gasto efetivado e objeto do convênio. 
58. Cumpre destacar que, de modo favorável aos responsáveis, foram incluídas nessa tabela não apenas as despesas com nexo causal inequivocamente comprovado, mas também aquelas em relação as quais foi possível deduzir possível relação com o objeto do convênio. Sempre, claro, valendo-se de comprovação documental e conciliação bancária mínimas, ou seja, foram aceitas as despesas cuja relação com o Circuito Universitário de Cultura e Arte de 2006 restou devidamente evidenciada nos autos e para as quais foi possível presumir a existência de liame causal com os recursos transferidos. 
6.16.	Como se vê, a decisão recorrida examinou detidamente os documentos da prestação de contas e acolheu as despesas que possuíam nexo de causalidade com os recursos do convênio.
6.17.	Em sede recursal, os recorrentes argumentam de forma genérica que houve equívocos nas análises e interpretações dos documentos, mas não apontam quais seriam as supostas falhas no exame e não rebatem de forma específica e detalhada os itens de despesas que consideram regulares. Ao contrário, reconhecem que os documentos juntados comprovam apenas parcialmente a regularidade financeira na aplicação dos recursos.
6.18.	Impende esclarecer que, por força do que dispõe o artigo 70, parágrafo único, da Constituição Federal/1988, bem como o artigo 93 do Decreto-lei 200/1967 c/c o artigo 66 do Decreto 93.872/1986, cabe ao gestor dos recursos públicos comprovar a boa e regular aplicação dos valores sob sua administração. O Tribunal firmou jurisprudência nesse sentido, conforme se verifica nos Acórdão 2435/2015-TCU-Plenário (Relatora Ministra Ana Arraes) e 7240/2012-TCU-2ª Câmara (Relator Ministro Augusto Nardes) .
6.19.	A inexperiência e juventude dos estudantes não representa exceção em relação ao dever constitucional de prestar contas dos recursos públicos.
6.20.	Tal entendimento é confirmado pelo Supremo Tribunal Federal em decisão proferida em sede de Mandado de Segurança (MS 20.335/DF, Relator Ministro Moreira Alves) , cuja ementa da deliberação vem transcrita a seguir.
"MANDADO DE SEGURANÇA CONTRA O TRIBUNAL DE CONTAS DA UNIÃO. CONTAS JULGADAS IRREGULARES. APLICACÃO DA MULTA PREVISTA NO ARTIGO 53 DO DECRETO-LEI 199/67. A MULTA PREVISTA NO ARTIGO 53 DO DECRETO-LEI 199/67 NÃO TEM NATUREZA DE SANÇÃO DISCIPLINAR. IMPROCEDÊNCIA DAS ALEGAÇÕES RELATIVAS A CERCEAMENTO DE DEFESA. EM DIREITO FINANCEIRO, CABE AO ORDENADOR DE DESPESAS PROVAR QUE NÃO É RESPONSÁVEL PELAS INFRAÇÕES, QUE LHE SÃO IMPUTADAS, DAS LEIS E REGULAMENTOS NA APLICAÇÃO DO DINHEIRO PÚBLICO. COINCIDÊNCIA, AO CONTRÁRIO DO QUE FOI ALEGADO, ENTRE A ACUSAÇÃO E A CONDENAÇÃO, NO TOCANTE À IRREGULARIDADE DA LICITAÇÃO. MANDADO DE SEGURANÇA INDEFERIDO" (grifos acrescidos) .
6.21.	No caso concreto, os responsáveis não se desincumbiram do ônus de comprovar a regular aplicação dos recursos públicos que estavam sob sua gestão.
6.22.	Registre-se, ainda, que a boa-fé no Tribunal não pode ser presumida ou acatada a partir de mera alegação. Deve ser demonstrada e comprovada a partir dos elementos que integram os autos, corroborada em contexto fático propício ao reconhecimento dessa condição. Nesse sentido os Acórdão 4667/2017-TCU-Primeira Câmara (Relator Ministro Bruno Dantas) e 8.928/2015-TCU-2ª Câmara (Relator Ministro Marcos Bemquerer) .
6.23.	Os gestores não apresentaram documentos que permitissem aferir boa-fé na gestão dos recursos públicos repassados por meio do convênio fiscalizado. Em verdade, restou consignado na decisão embargada a desorganização e a profusão de falhas na prestação de contas. Os documentos apresentados para comprovar regular aplicação dos recursos não tinham relação com o plano de trabalho, havia transferências bancárias para contas de terceiros e pagamentos sem suporte em documentos fiscais, dentre outras irregularidades.
6.24.	A negligência e descuido no trato de recursos públicos não permitem reconhecer boa-fé, nem mesmo de forma presumida, caso fosse aplicável tal entendimento neste Tribunal. No caso concreto, não foi possível reconhecer execução do objeto do ajuste com os recursos repassados, a prestação de contas apresentada não foi aprovada e o acolhimento parcial das despesas não se mostrou suficiente para caracterizar boa-fé dos gestores.
6.25.	Também não há que se falar em aplicação do princípio da vedação do enriquecimento sem causa da União, uma vez que não houve comprovação de que os recursos repassados foram integralmente aplicados no objeto conveniado.
6.26.	Pelo mesmo motivo, os julgados paradigmas não se amoldam ao caso concreto, o que impede sua aplicação analógica no caso concreto.
6.27.	No Acórdão 2150/2016-TCU-Plenário foi reconhecido que a maior parte das irregularidades configuravam falhas formais, como não numeração de folhas do processo, aplicação indevida em fundo DI, cumprimento da última etapa 30 dias após fim da vigência do convênio, dentre outras. O contexto fático ali analisado permitiu atestar boa-fé dos gestores, afastando a condenação destes e fixando novo e improrrogável prazo para que a entidade convenente recolhesse o débito.
6.28.	Aqui, as irregularidades foram graves a ponto de impedir a demonstração da regular execução do ajuste. Não há que se falar em falhas meramente formais. Não foi verificado regularidade nos desembolsos da maior parte dos recursos, o que impediu aferir nexo causal. Os elementos dos autos não permitiram reconhecer boa-fé na conduta dos gestores, o que ensejou o julgamento pela irregularidade das contas, o que afasta a aplicação dos entendimentos adotados nos Acórdão 1186/2009-TCU-Plenário e Acórdão 3624/2013-TCU-Primeira Câmara.
CONCLUSÃO
7. 	Com base nos elementos dos autos, conclui-se que a possibilidade de ressarcimento ao Erário e a pretensão punitiva do Tribunal não estaria prescrita com base no que dispõe a Lei 9.873/1999 e os recentes entendimentos do STF sobre a matéria.
7.1.	No mérito, não há reparos ao exame das contas na forma consignada no acórdão recorrido, que deve ser mantido em seus exatos termos. Os responsáveis não comprovaram a integral regularidade financeira na aplicação dos recursos do convênio, o que confirma o débito parcial imputado.
7.2.	O advogado dos recorrentes requer o deferimento de sustentação oral (peça 104, p. 33-34) .
PROPOSTA DE ENCAMINHAMENTO
8.	Ante o exposto, submete-se o presente exame à consideração superior, propondo-se, com fundamento nos artigos 32, inciso I, e 33 da Lei 8.443/1992:
a)  conhecer do recurso interposto pelos recorrentes e, no mérito, negar-lhe provimento; 
b) deferir pedido de sustentação oral dos recorrentes, nos termos do art. 168 do RI/TCU, devendo o interessado ser notificado nos moldes do artigo 3º da Portaria TCU 239/2000 c/c artigo 141, § 4º, do RITCU; e
c) dar ciência da decisão aos recorrentes e à Secretaria Especial de Cultura.
3. 	O Ministério Público de Contas manifestou-se de acordo com a proposta de encaminhamento apresentada pela Secretaria de Recursos (peça 121) .
	É o relatório.

Alfredo Bezerra Bandeira de Melo Neto (OAB/PE 34.425), Alan Clécio de Carvalho Ramos (OAB/PE 29.066), Thais Silva Bernardes (OAB/SP 335.426), Joao Adolfo Maciel Monteiro (OAB/PE 103.236) e outros.

Procurador Júlio Marcelo de Oliveira.

TOMADA DE CONTAS ESPECIAL. CONVÊNIO PARA EXECUÇÃO DE PROJETO CULTURAL. REPROVAÇÃO DAS CONTAS. DÉBITO SOLIDÁRIO. MULTAS INDIVIDUAIS. EMBARGOS CONHECIDOS E REJEITADOS. RECURSO DE RECONSIDERAÇÃO. CONHECIMENTO. NÃO OCORRÊNCIA DE PRESCRIÇÃO. MANUTENÇÃO DA IRREGULARIDADE. NEGATIVA DE PROVIMENTO.

TOMADA DE CONTAS ESPECIAL (TCE)

Secretaria de Recursos (Serur).

Em exame, recurso de reconsideração interposto conjuntamente pela União Nacional dos Estudantes e pelo Sr. Rovilson Sanches Portela em face do Acórdão 9105/2021-TCU-Primeira Câmara.
A tomada de contas especial foi instaurada pelo então Ministério da Cultura (MinC) em desfavor da União Nacional dos Estudantes (UNE) e de seu ex-tesoureiro-geral, Rovilson Sanches Portela, pela insuficiência de documentos apresentados a título de prestação de contas do Convênio MinC/FNC 879/2005, firmado para apoiar o projeto "Manutenção do Circuito Universitário de Cultura e Arte - Cuca 2006". 
Por meio do Acórdão 9105/2021-TCU-Primeira Câmara, com fundamento nos arts. 1º, inciso I, e 16, inciso III, alíneas "b" e "c", da Lei 8.443/1992, os responsáveis tiveram suas contas julgadas irregulares, foram condenados solidariamente ao ressarcimento do débito apurado e receberam, individualmente, a multa prevista no art. 57 da Lei 8.443/1992.
O plano de trabalho para a execução do Convênio 879/2005 previu a importância de R$ 904.135,00, com o efetivo repasse de recursos federais no valor de R$ 685.000,00, em parcela única. Contudo, a execução deu-se de forma distinta da pactuada, o que resultou na reprovação da prestação de contas por parte do MinC, em razão da insuficiência dos documentos apresentados, com impugnação da totalidade dos recursos repassados.
No âmbito desta Corte de Contas, os responsáveis juntaram aos autos documentos comprobatórios de parte das despesas realizadas, o que levou à redução do valor a ser ressarcido aos cofres federais. 
Assim, a irregularidade das contas e a condenação em débito resultaram do valor para o qual não foram comprovados os gastos, por ausência de nexo de causalidade ou carência de lastro documental. Em face da decisão proferida, os responsáveis opuseram embargos de declaração (peça 85) , que foram conhecidos e rejeitados, conforme Acórdão 15155/2021-TCU-Primeira Câmara. 
Neste momento, a União Nacional dos Estudantes e o Sr. Rovilson Sanches Portela interpõem recurso de reconsideração em face do Acórdão 9105/2021-TCU-Primeira Câmara, com argumentos, em síntese, acerca da ocorrência de prescrição e da regularidade física e financeira do ajuste com base nos documentos dos autos, bem como da boa-fé dos responsáveis.
Após o exame do apelo pela Secretaria de Recursos, concluiu-se que a possibilidade de ressarcimento ao Erário e a pretensão punitiva do Tribunal não estaria prescrita com base no que dispõe a Lei 9.873/1999 e os recentes entendimentos do STF sobre a matéria. No mérito, foi apontado que os responsáveis não comprovaram a integral regularidade financeira na aplicação dos recursos do convênio, confirmando o débito parcial imputado e a manutenção do acórdão recorrido em seus exatos termos. 
O Ministério Público de Contas manifestou-se de acordo com a proposta de encaminhamento apresentada pela Secretaria de Recursos.
Feito esse breve resumo, passo a decidir.
II
O recurso de reconsideração deve ser conhecido, por atender aos requisitos de admissibilidade dispostos nos arts. 32, inciso I, e 33 da Lei 8.443/1992, /c o art. 285 do Regimento Interno do TCU, conforme despacho que proferi à peça 110.
Manifesto minha concordância com a proposta formulada pela unidade técnica, que contou com a aquiescência do MPTCU, motivo pelo qual adoto como minhas razões de decidir os argumentos dos pareceres precedentes, sem prejuízo de tecer algumas considerações sobre a matéria.
Inicialmente, registro a não ocorrência de prescrição nos presentes autos.
O instituto da prescrição das pretensões punitiva e ressarcitória passou a ser regulado no âmbito desta Corte de Contas pela recente Resolução-TCU 344/2022 e, por constituir questão de ordem pública, passou a alcançar todos os processos em tramitação neste Tribunal, exceto aqueles já remetidos aos órgãos ou às entidades competentes para fins de cobrança judicial, nos termos do seu art. 10.
De acordo com a referida norma, elaborada em consonância com os ditames da Lei 9.873/1999 e com a jurisprudência dominante do Supremo Tribunal Federal - STF acerca do tema, em especial com o que restou decidido na ADI 5.509, foi estabelecido o prazo de cinco anos para a operação da prescrição em processos de controle externo, a teor do que dispõe o seu art. 2º. 
No caso de processo de contas, hipótese ora tratada, a norma em evidência fixa como termo inicial da contagem de prazo de ambas as prescrições a data da apresentação da prestação de contas ao órgão competente ou, na inobservância de tal dever, a data em que as contas deveriam ter sido prestadas, consoante dispõe, respectivamente, o art. 4º, incisos II e I da citada Resolução.
A Serur analisou a prescrição pelo regime da Lei 9.873/1999 e, considerando o prazo geral de cinco anos, observou não ter ocorrido a prescrição, com parâmetro para contagem inicial a data em que as contas foram encaminhadas ao TCU, conforme pronunciamento ministerial (peça 1, p. 218) , em 14/10/2014.
Contudo, nos termos do art. 4º, inciso I, da novel Resolução 344/2022, in casu, observa-se que a contagem inicial deve ser considerada a partir do prazo para a prestação de contas, ou seja, a partir de 1/3/2007 - sessenta dias após o encerramento do ajuste.
Além das causas de interrupção elencadas no relatório precedente, com fundamento no art. 5º, inciso II, da Resolução-TCU 344/2022, podem ser considerados atos inequívocos de apuração dos fatos pelo órgão administrativo:
2.1. Ofício 699/CPCON/CGCON/DGI/SE, de 25/4/2007, informando que o prazo para apresentação da prestação de contas encontrava-se expirado e solicitando o encaminhamento da documentação pertinente	(peça 1, p. 80) , com aviso de recebimento em 7/5/2007 (peça 1, p. 92) ;
2.2. Mensagem por correio eletrônico da Coordenação-Geral de Prestação de Contas para os responsáveis, em 10/12/2007, com confirmação de entrega da mensagem, solicitando novas informações e documentos (peça 1, p. 86 e 88) ;
2.3. Parecer Técnico quanto à execução física e à avaliação dos resultados do projeto - convênios, de 8/9/2010 (peça 1, p. 90) ;
2.4. Ofício 1543/2011/CGPC/DIC/SEFIC/MinC, de 	29/12/2011, reiterando os termos de diligência já realizada para, novamente, solicitar o encaminhamento da documentação requerida (peça 1, p. 96) ;
2.5. Parecer Financeiro 4/2013-CPCON/CGEX/SPOA/SE/MinC, de 3/1/2012, com indicação de que a convenente não atendeu às diligências realizadas pela Secretaria de Fomento e Incentivo à Cultura, deixando de enviar documentação complementar da prestação de contas que subsidiasse a análise técnica do cumprimento do objeto e objetivos pactuados (peça 1, p. 104) ;
2.6. Termo de autuação da TCE no Ministério da Cultura, de 10/4/2013 (peça 1, p. 108) ;
2.7. Ofício 104 e 105/2013-SPOA/SE/MinC, de 26/4/2013, informando que a prestação de contas apresentada referente ao Convênio 879/2005-MinC/FNC, Pronac 05-83, não foi aprovada, uma vez não houve envio de documentação complementar que subsidiasse análise técnica, configurando prejuízo ao erário (peça 1, p. 110 e 116) ;
2.8. Ofício 162 e 163/2013-SPOA/SE/MinC,	de 9/7/2013, também informando sobre a não aprovação da prestação de contas e necessidade de ressarcimento aos cofres públicos para regularização da situação do convênio (peça 1, p. 132 e 138) ;
2.9. Edital de notificação n. 5, de 10/02/2014, ao Senhor Rovilson Sanches Portela, para que encaminhe à Coordenação de Prestação de Contas - CPCON/CGEXE/SPOA, do Ministério da Cultura, o comprovante de devolução do valor total repassado por meio do Convênio 879/2005 (peça 1, p. 154 e 156) ;
2.10. Despacho 26/2014-CPCON/CGEXE/SE/SPOA, de 14/03/2014, para o encaminhamento do processo para instauração de Tomada de Contas Especial (peça 1, p. 158) ;
2.11. Parecer 13/2014, de 24/04/2014, indicando a necessidade de análise da ficha de qualificação dos responsáveis (peça 1, p. 160) ;
2.12. Despacho 088/2014-CPCON/CGEXE/SE/SPOA, de 13/05/2014, ressaltando a responsabilização do tesoureiro-geral, Sr. Rovilson Sanches Portela, pela condução administrativa e financeira do Convênio n° 879/2005 (peça 1, p. 166) ;
2.13. Relatório de Tomada de Contas Especial 13/2014, de 16/05/2014 (peça 1, p. 170) ;
2.14. Acórdão 2136/2014-TCU-Plenário, da sessão de 20/8/2014, em que o TCU conhece a solicitação apresentada pela Ministra de Estado da Cultura e concede prorrogação de prazo para apresentação das tomadas de contas especiais referenciadas no Aviso 058/GM/MinC (peça 1, p. 198) ;
2.15. Despacho da Chefe de Gabinete substituta do CGADM/GM-MinC, de 02/10/2014, encaminhando a ao Assessor Especial de Controle Interno (peça 1, p. 216) ;
2.16. Pronunciamento Ministerial, de 14/10/2014 (peça 1, p. 218) ;
2.17. Ofício 161/2014-AECl/GM/MinC, de 15/10/2014, em que o Assessor Especial de Controle Interno encaminha a tomada de contas especial ao TCU (peça 1, p. 220) ;
2.18. Ofícios de citação expedidos pelo TCU, de 15/06/2015 (peças 8 a 10) 
2.19. Instrução de mérito da unidade técnica, de 30/3/2016 (peças 39 a 41) ;
2.20. Despacho do Ministro Relator solicitando novo exame pela unidade técnica, em 13/6/2018	 (peça 57) ;
2.21. Nova instrução de mérito pela unidade técnica, em 8/3/2019 (peças 60 a 62) ;
2.22. Parecer do Ministério Público de Contas, em 13/4/2020 (peça 64) ;
2.23. Deliberação sobre o processo, por meio do Acórdão 9105/2021-TCU-Primeira Câmara, em sessão de 6/7/2021 (peça 73) .
Convém registrar que, durante o processo, houve, por mais de uma vez, pedido de prorrogação de prazo por parte dos responsáveis para a apresentação das informações e documentos necessários à comprovação da regular aplicação dos recursos públicos, a exemplo dos documentos contidos às peças 11 e 26. Consoante art. 7º, VI, da Resolução-TCU 344/2022, não corre o prazo de prescrição sempre que delongado o processo por razão imputável unicamente ao responsável, a exemplo da submissão extemporânea de elementos adicionais (peça 55) , ou pedidos de dilação de prazos.
Após a verificação dos atos concernentes ao andamento processual neste caso concreto, pode-se concluir que não se operou a prescrição das pretensões punitiva nem ressarcitória, porquanto não foi observado o transcurso do prazo de cinco anos desde a data em que a prestação de contas deveria ter sido apresentada, interregno temporal este que foi interrompido pelos eventos de apuração mencionados acima.
De igual modo, também não há que se falar na ocorrência da prescrição intercorrente, aquela observada no curso do processo, conforme disposto no art. 8º da norma em altar.
Apesar de o trâmite processual ter sido delongado, a análise dos eventos processuais demonstra a ciência e a participação dos responsáveis, com a apresentação de pedidos de prorrogação de prazo, de sustentação oral e de novas informações.
No tocante à decadência, registro que tal instituto, de que trata o art. 54, § 1º, da Lei 9.784/1999, não se aplica ao controle externo, conforme evidenciado em sucessivas decisões deste Tribunal (Acórdão 1088/2015-TCU-Plenário, Acórdão 2900/2014-TCU-Plenário, 3.361/2013-TCU-Plenário, 3.256/2012-TCU-Plenário, entre outros) . 
Adicionalmente, o STF já se pronunciou pela não incidência da decadência administrativa nas ações do controle externo, em face da inaplicabilidade do art. 54 da Lei 9.784/1999 aos processos por meio dos quais o TCU exerce sua competência constitucional (MS 24.859, MS 25.440, MS 25.256, MS 25.192, MS 24.997 e MS 25.090) . O Supremo Tribunal enfatiza que o prazo decadencial de 5 (cinco) anos, previsto no referido art. 54 para a administração anular os atos de que decorram efeitos favoráveis para os destinatários, não guarda relação com a jurisdição de controle externo a cargo do TCU.
Dessa forma, reitero a não ocorrência de prescrição ou de decadência nos presentes autos.
III
No tocante ao mérito, os recorrentes alegam que as irregularidades verificadas nos autos seriam meramente formais, de modo que, pelos documentos apresentados, restaria demonstrada a boa-fé, a execução física do objeto do convênio e a entrega de comprovantes de despesas. Para isso, invocam o entendimento adotado em algumas decisões do TCU, a exemplo do Acórdão 2150/2016-TCU-Plenário, voto revisor do Ministro Bruno Dantas, Acórdão 1186/2009-TCU-Plenário, de relatoria do Ministro André Luís, e Acórdão 3624/2013-TCU-Primeira Câmara, de relatoria do Ministro Valmir Campelo.
Lembro que, nesta Corte, é pacífica a jurisprudência de que a comprovação da boa e regular aplicação de recursos públicos transferidos mediante convênio e outros instrumentos congêneres evidencia-se mediante a execução física e a execução financeira da avença, acompanhada do nexo de causalidade entre uma e outra. 
No caso em tela, a realização de "pagamentos diversos autorizados", sem identificação dos beneficiários, ao lado de recibos relativos a pagamentos a pessoas físicas que não encontram correspondência com a movimentação bancária no mesmo período, não configura mera falha formal e constitui obstáculo ao estabelecimento do imprescindível nexo causal entre os recursos repassados e o objeto avençado.
A então Secex-SP e o Ministério Público de Contas detalharam as despesas que foram consideradas comprovadas, ou seja, para as quais foi possível delinear o nexo de causalidade entre o gasto efetivado e objeto do convênio (peças 39 a 41, 46 e 47) . 
Após revisitar os documentos constantes dos autos, em especial os constantes da peça 33 - relatório de execução, relação de pagamentos e de bens, extrato bancário, conciliação bancária -remanesce válida a avaliação elaborada pelo Ministério Público conforme quadro detalhado à peça 46.
As despesas comprovadas totalizaram R$ 261.981,03, sem comprovação da aplicação da contrapartida por parte da convenente. Assim, foi aplicado o percentual de participação da União na avença - 75,76% - configurando o valor comprovado de R$ 198.476,83. Diante do total de recursos federais repassados no valor de R$ 685.000,00, apurou-se o débito de R$ 486.523,17.
Conforme ressaltado no voto que acompanhou a decisão recorrida, de modo favorável aos responsáveis, foram consideradas não apenas as despesas com nexo causal inequivocamente comprovado, mas também aquelas em relação as quais foi possível deduzir possível relação com o objeto do convênio, valendo-se de comprovação documental e conciliação bancária mínimas.
Portanto, examinaram-se detidamente os documentos da prestação de contas, acolhendo-se, inclusive, as despesas para as quais foi possível presumir a existência de liame causal com os recursos transferidos.
Neste momento recursal, os responsáveis não apresentaram novos documentos comprobatórios. Desse modo, remanesce o valor apurado como débito.
Em relação à jurisprudência indicada pelos recorrentes, anoto que, no Acórdão 2150/2016-TCU-Plenário, com voto revisor do Ministro Bruno Dantas, as faltas apontadas na execução do convênio foram consideradas meramente formais, a exemplo da não numeração de folhas do processo, da ausência de publicação dos aditivos no diário oficial, da indevida aplicação em fundo DI e do cumprimento da última etapa depois de passados trinta dias do fim da vigência do ajuste. No presente caso, evidenciou-se a ausência de nexo causal de parte dos recursos aplicados, não se aplicando, portanto, o entendimento daquela decisão.
Por meio do Acórdão 3624/2013-TCU-Primeira Câmara, de relatoria do Ministro Valmir Campelo, foram apreciados recursos de reconsideração interpostos pelos ex-presidentes da União Brasileira dos Estudantes Secundaristas - Ubes, contra o Acórdão 120/2009-TCU-Primeira Câmara, que julgou irregulares suas contas, condenando-os ao pagamento do débito decorrente da não aceitação de parte dos documentos apresentados para comprovar a aplicação dos recursos recebidos por meio do Convênio 158/97, celebrado para a realização do projeto "I Festival de Cultura e Arte". O contexto da referida deliberação mostrou que o período de execução da avença coincidiu com o momento de mudança na gestão da entidade. Logo após a assinatura do ajuste, houve eleição para os cargos de presidente e tesoureiro da Ubes, com participação, na realização das despesas, tanto dos membros que estavam deixando os cargos, como dos recém-eleitos. Assim, consideraram-se as dificuldades enfrentadas por ocasião da transição da administração. 
Entretanto, no voto condutor daquela decisão - Acórdão 3624/2013-TCU-Primeira Câmara - destacou-se o nexo entre os gastos e o objeto executado, apesar de parte das despesas terem sido efetuadas fora da vigência do convênio, julgando-se a documentação satisfatória para a comprovação da aplicação dos recursos.
No presente caso, não se trata de falhas formais, pelo contrário: evidenciou-se severa lacuna no nexo de causalidade entre a execução física e a execução financeira da avença, destacando-se que já foram afastadas do débito apurado todas as despesas consideradas relativas ao objeto do Convênio MinC/FNC 879/2005 para as quais foi possível conjeturar a existência do nexo de causalidade com os recursos transferidos.
Os recorrentes também evocaram o Acórdão 1186/2009-TCU-Plenário, de relatoria do Ministro-Substituto André Luís de Carvalho, em que, diante dos indícios de boa-fé e da forte convicção de que a sequência de faltas correspondia a uma só irregularidade, que teria sido perpetrada pelo desconhecimento dos procedimentos a adotar na gestão dos recursos federais, as alegações de defesa foram rejeitadas para conferir-lhe o benefício legal de novo e improrrogável prazo para o recolhimento aos cofres do Tesouro Nacional da dívida de sua responsabilidade.
Neste caso concreto, quando da citação (peças 8 e 9) , já foi esclarecido aos responsáveis que, em caso de condenação, como veio a acontecer por meio do acórdão recorrido, o débito é acrescido de juros de mora, nos termos do § 1º do art. 202 do RI/TCU. De acordo com §2º do art. 12 da Lei Orgânica do TCU, reconhecida pelo Tribunal a boa-fé, a liquidação tempestiva do débito atualizado monetariamente sana o processo se não houver sido observada outra irregularidade nas contas. Não é o que se verifica nos presentes autos.
A análise da boa-fé nesta Corte de Contas, deve ser realizada sob o ponto de vista objetivo, sem que seja necessária a comprovação de má-fé ou dolo, como resultado de toda a documentação carreada os autos. Pressupõe-se a verificação da atuação do gestor público com honestidade, lealdade e probidade durante toda a gestão dos recursos públicos a ele confiados ou, se for o caso, da existência de justificativa amparada no direito para as condutas que importaram inobservância aos normativos legais (Acórdãos 7.936/2018 e 1.921/2011, ambos da Segunda Câmara, entre outros) . 
Na execução do Convênio 879/2005, restaram configuradas diversas irregularidades atribuídas aos responsáveis, como: descumprimento do plano de trabalho, responsabilidade direta da UNE e de seu ex-tesoureiro pelos atos praticados na execução do convênio, apuração de débito pela não comprovação da aplicação de recursos, e falta de demonstração do nexo de causalidade. A ocorrência dessas irregularidades denota falta dos devidos zelo e prudência na gestão dos recursos e públicos e, consequentemente, impede o atesto da boa-fé. 
***
Estando este processo pautado para a presente sessão, os responsáveis juntaram memoriais com pedido de nova análise da ocorrência do instituto da prescrição pela unidade técnica, sob a ótica da Resolução-TCU 344/2022. Também apresentaram a decisão do MS 38.288/DF, Relatora Ministra Carmen Lúcia, em que foi concedida segurança no âmbito do Supremo Tribunal Federal para anular os Acórdãos 2.102/2021, 536/2021 e 1.252/2020, do Plenário do TCU (TC Processo 029.080/2014-2) , com fundamento na ocorrência de prescrição. 
Com relação à primeira questão tratada, reitero que a Serur analisou a prescrição de acordo com os critérios estabelecidos na Lei 9.873/1999, que serviu de base para a edição da Resolução-TCU-344/2022. As diferenças entre aquela lei e a resolução mencionadas, mormente no que se refere ao marco inicial da contagem da prescrição, foram devidamente contempladas no presente voto, de modo que, em homenagem ao princípio da celeridade e da economia processual, considero despiciendo e contrário ao interesse público o retorno dos autos à unidade instrutiva.
A despeito da apresentação de informações acerca do MS 38.288/DF, a eficácia daquela decisão se restringe àquele contexto. Conforme já informado acima, no presente caso, apesar de o trâmite processual ter sido delongado, a análise dos eventos processuais demonstra a ciência e a participação dos responsáveis, inclusive com a apresentação de pedidos de prorrogação de prazo, constituindo os casos de interrupção/suspensão previstos nos arts. 5º e 6º da referida Resolução TCU-344/2022.
	Diante do exposto, voto para que seja adotada a minuta de deliberação que ora trago ao exame deste Colegiado.
TCU, Sala das Sessões, em 22 de novembro de 2022.
Ministro VITAL DO RÊGO 
Relator